臺灣臺中地方法院刑事判決　　　　　　 94年度自緝字第224號
自　訴　人　甲○○
被　　　告　乙○○
上列被告因詐欺案件，經自訴人提起自訴，本院判決如下：
    主    文
乙○○無罪。
    理    由
一、自訴意旨略以：被告乙○○、許麗玲（本院通緝中，待通緝
    到案後，另行審結）係為夫妻，於民國八十年初成立存順實
    業股份有限公司（下稱存順公司），即對外吸收股東資金達
    六千餘萬元之多，並對股東投資者，都以開立支票及本票為
    信用憑證依據，被告二人亦稱待資金全部募集後，會一起辦
    理公司股東之變更登記，自訴人因此從八十四年五月開始陸
    續投資，金額計新台幣（下同）一千一百三十五萬元，換得
    支票八張、本票四張，未料被告二人於八十四年七月間惡性
    宣布倒閉，並陸續退票，而敷衍欺騙手法，處理債權方式，
    於即日起，夫妻遠僻他鄉一切債務均置之不理，並未曾出面
    解決，股東變更登記亦未辦理，至此自訴人才恍然大悟發現
    為被告所詐騙，因認被告涉犯刑法第三百三十九條第一項之
    詐欺罪嫌。
二、按犯罪事實應依證據認定之，無證據不得認定犯罪事實；又
    不能證明被告犯罪者，應諭知無罪之判決，刑事訴訟法第一
    百五十四條第二項、第三百零一條第一項分別定有明文。又
    認定不利於被告之事實，須依積極證據，苟積極證據不足為
    不利於被告事實之認定時，即應為有利於被告之認定，更不
    必有何有利之證據。次按刑法第三百三十九條之詐欺罪，須
    行為人施用詐術，致他人陷於錯誤而為財物之交付始可，如
    行為人並未施用詐術，或其所用方法不能認係詐術，亦不致
    使人陷於錯誤，即均與該條之構成要件有間。而所稱「意圖
    」，即期望之意，亦即犯罪之目的，與責任要素之故意有別
    ；意圖為自己或他人不法之所有，為該罪之特別構成要件，
    因而該罪除須有施用詐術使人將本人或第三人之物交付之犯
    罪故意外，尚須具有特定之「意圖」，屬目的犯（最高法院
    四十六年度臺上字第二六○號判例、九十二年度台非字第二
    二○號判決參照）。又債務不履行之態樣繁多，有因當事人
    間存有抗辯事由而不履行者，有因債務人事後財務惡化致一
    時不能履行者，甚且有債務人惡意之不履行者，然其是否構
    成刑法第三百三十九條第一項之詐欺罪，非可一概而論，端
    視債務人於取得財物之初，是否有為自己或第三人不法所有
    之意圖，非謂一有不履行之情形，即應論以詐欺罪責。
三、訊據被告乙○○固坦承向自訴人甲○○借得前揭款項，且嗣
    未能償還及依約履行等情，惟堅決否認有何詐欺犯行，辯稱
    ：自訴人甲○○非投資他所經營的公司，是因他在自訴人甲
    ○○父親所有的土地上蓋工廠，經營存順實業股份有限公司
    ，資金不足的情形下，才以票據向自訴人甲○○換現金，有
    支付利息，並將向自訴人甲○○借得之款項供工廠、公司營
    運所用，他只是單純的借款，並沒有詐欺的意思，無奈最後
    因經營不善而積欠款項等語。
四、按詐欺取財罪之構成要件，除行為人以詐術欺罔他人，使被
    害人陷於錯誤，而為交付外，行為人尚需有不法所有之意圖
    ，即行為人必需具有為自己或第三人獲取違法之財產利益之
    意圖。經查：
（一）本件自訴人甲○○固於本院指稱：被告乙○○為存順公司
      的實際負責人，從事電鍍行業，他於八十二年間起即挹注
      資金在被告乙○○經營的公司，被告乙○○均有開立支票
      給他，被告乙○○於八十二、八十三年間簽發之支票均有
      兌現，八十二年的款項約有三百萬元左右，他於八十三年
      底及八十四年一月至五月間的投資，被告乙○○則是開一
      年、六個月的支票給他，但票期到時，被告乙○○所簽發
      的票竟然退票，他交給被告乙○○的錢有的向友人借調，
      有的是用房屋貸款貸得的錢，且他又無股東的權利，因此
      他認為被告乙○○存心訛詐他等語（見本院九十四年度自
      緝字第二二四號卷第三六、三七、四四頁）；且經自訴人
      甲○○提出之被告乙○○簽發之支票暨退票理由單各八張
      、本票四張為證（見上開本院卷第五三至六二頁）。惟查
      ：
  １、按以刑法上詐欺罪之立法意旨，係以禁止於經濟行為中使
      用不當之方法得利為規範目的，而經濟行為亦因其行為本
      質及類型，而於交易領域中有其特有之行為特性，法律原
      則上固應保障交易之秩序，惟於具體案例中，亦應顧及交
      易雙方為交易行為時，是否有具體情事，足認其違背正當
      之經濟秩序，而應予以制裁。否則，經濟行為本身原寓有
      不同程度之不確定性或交易風險，交易雙方本應自行估量
      其主、客觀情事及搜集相關資訊，以作為其判斷之參考。
    (1)本件自訴人甲○○於八十二年至八十四年間長達二年餘之
      光景，陸續交付金錢予被告乙○○，自訴人縱一再指陳其
      所交付之款項係用以投資於被告乙○○經營之存順公司，
      然若係用以投資，除非係保本型投資，必然存有經營上之
      風險，本件自訴人甲○○自始至終均未指陳被告乙○○有
      承諾其所稱之「投資」必然獲利，則被告乙○○自無可能
      簽發支票、本票以為給付紅利之方式，否則無異於保證獲
      利，自訴人甲○○所提出之支票、本票數紙，據自訴人甲
      ○○所自稱：係將歷次欠款連同利息加計後，由被告乙○
      ○重新簽發票據等語（見本院上開卷第八五、八八頁）是
      認自訴人甲○○交付予被告乙○○之款項，應係自訴人甲
      ○○貸予被告乙○○之借款，先予敘明。
    (2)據自訴人甲○○自陳於八十二年以降即陸續借予被告乙○
      ○金錢，且於八十二年間之借款金額已達三百萬元之多等
      情，且稱：他與被告乙○○是表兄弟，因為被告乙○○在
      他父親的田地上蓋工廠，所以將錢借給被告乙○○經營事
      業等語（見上開本院卷第八四頁），是認自訴人甲○○與
      被告乙○○互為表親，彼此間存有長期性之借貸關係，往
      來金額甚鉅，則自訴人甲○○於八十三年十一、二月底至
      八十四年間續為借款予被告乙○○，應係由因於與被告乙
      ○○間之親誼及昔日與被告乙○○間長期借貸往來所累積
      之信賴關係所致，從而，被告乙○○雖因嗣後資金週轉困
      難，無力償債，亦難謂被告乙○○向自訴人甲○○借款之
      際，有何施用詐術使自訴人甲○○陷於錯誤而貸予款項之
      情事。
  　(3)又查，被告乙○○所經營之存順公司，於八十四年、八十
    　五年間確有實際經營之事實，此據財政部臺灣省中區國稅
      局大屯稽徵所九十四年六月二十四日中區國稅大屯三字第
      0940019749號函覆之存順公司於八十四年、八十五年度間
      之營利事業所得稅電腦查詢之營所稅結（決）算（未申報
      ）案件資料及八十五年度清算（未申報）核定資料在卷可
      佐（見本院卷第六七至七四頁），再者，自訴人甲○○既
      陳稱：他的太太於八十三年底時有至存順公司工作約半年
      的時間等語（見本院上開卷宗第四五頁），則以存順公司
      既設立於自訴人甲○○之父親所提供之土地上，自訴人甲
      ○○又與被告乙○○為表兄弟關係，且其妻亦任職於存順
      公司，對於存順公司之營運狀況，難以諉為不知，被告乙
      ○○以存順公司需資金周轉而向自訴人甲○○調度資金之
      際，自訴人甲○○當可憑其對於存順公司營運績效之認知
      了解，以決定是否提供資金供被告乙○○動支，按理應無
      受被告乙○○訛騙而陷於錯誤之可能，是以本件固可認被
      告乙○○確於事後經濟陷於困頓，惟此無法推得被告乙○
      ○向自訴人甲○○借款即有將來不清償所借款項之意圖。
      從而，自訴人甲○○因事後被告乙○○財務吃緊、周轉不
      靈而致無法清償債務，即認被告乙○○有施用詐術之情事
      ，顯非可採。
五、綜上所述，本件實難遽認被告乙○○向自訴人甲○○借款之
    初，即有不法所有意圖及施用詐術之行為，是縱認被告乙○
    ○嗣後因故未能清償積欠借款，致自訴人甲○○受有損害屬
    實，然此僅為民事上債務不履行之民事糾葛，宜循民事程序
    救濟，尚與上開詐欺取財罪之構成要件不合。本件自訴人之
    指訴既有疑竇，自不宜僅憑有瑕疵之指述而為被告乙○○有
    罪判斷之基礎，按諸首揭說明，並基於罪疑為輕之原則，自
    應為被告乙○○有利之認定。此外，復查無其他任何積極證
    據，足以證明被告涉犯詐欺罪名，既不能證明被告犯罪，自
    應諭知被告無罪之判決。
據上論斷，應依刑事訴訟法第三百四十三條、第三百零一條第一
項，判決如主文。
中    華    民    國  九十四  年   八   月    十一    日
                        臺灣臺中地方法院刑事第十二庭
                            審判長法  官  王  鏗  普
                                  法  官  莊  深  淵
                                  法  官  劉  兆  菊
右正本證明與原本無異。
如不服本判決，應於送達後十日內向本院提出上訴狀（須附繕本
），上訴於臺灣高等法院臺中分院。
                                  書記官  孫  立  文
中    華    民    國  九十四  年   八   月    十一    日
